【裁判字號】    89,上易,317
【裁判日期】    891226
【裁判案由】    竊佔等
【裁判全文】
臺灣高等法院花蓮分院刑事判決                    八十九年度上易字第三一七號
    上訴人即被告  甲○○
    選任  辯護人  歐宇倫
右上訴人即被告因竊佔等案件，不服臺灣花蓮地方法院八十九年度易字第四三二號中
華民國八十九年九月二十二日第一審判決 (起訴案號：臺灣花蓮地方法院檢察署八十
八年度偵字第○號)，提起上訴，本院判決如左：
    主  文
原判決關於甲○○部分撤銷。
甲○○無罪。
    理  由
一本件公訴意旨略以：甲○○為「花蓮海洋公園股份有限公司」副理，其明知何文騫
  、何文德所竊佔之花蓮縣壽豐鄉○○段第五十三號國有土地及渠等在該土地上所興
  建之建物（花蓮縣壽豐鄉鹽寮村福德一九五、一九七號）為贓物，竟因該建物位於
  「花蓮海洋公園股份有限公司」開發範圍內，為圖順利開工，而故予買受，因認甲
  ○○涉有刑法第三百四十九條第二項之故買贓物罪嫌云云。
二訊據被告甲○○矢口否認其有故買贓物之犯意，並辯稱，前開花蓮縣壽豐鄉○○段
  第五十三號國有土地已經行政院核准專案合併開發，因財政部國有財產局台灣北區
  辦事處花蓮分處函令「花蓮海洋公園股份有限公司」將來獲得讓售前開土地後，應
  自行負責處理前揭土地上建物之排除、補償事宜，伊公司惟恐將來獲得政府讓售土
  地後，不能排除地上物之占有，影響該公司整體開發計劃，迫於無奈，始由伊代表
  公司事先與何文騫、何文德洽購地上建物，伊係基於預先排除地上物之意思，向何
  文騫、何文德洽購前開建物，而非基於故買贓物之犯意購買前揭土地等語。
三查，前揭花蓮縣壽豐鄉○○段第五十三號國有土地已經行政院專案核定准「花蓮海
  洋公園股份有限公司」合併開發，「花蓮海洋公園股份有限公司」且已向財政部國
  有財產局台灣北區辦事處花蓮分處提出讓售申請在案，惟因該筆土地其中部分在原
  審共同被告何文騫、何文德竊佔使用中，財政部國有財產局台灣北區辦事處花蓮分
  處於八十七年十一月十日依據「工商綜合區或山坡地開發範圍內國有土地合併開發
  案件處理要點」第六條之規定，以財產北花二第八七六一一八四六號函要求「花蓮
  海洋公園股份有限公司」立下載有「本公司經依合併開發要點第二點第三款規定，
  於申請獲准行政院核定專案讓售價購．．．國有土地後，地上一切地上物，願自行
  負責處理、排除及補償，如發生糾紛或損及他人權益，願負一切法律上之責任」等
  內容之切結書，責令「花蓮海洋公園股份有限公司」自行對日後因讓售取得之土地
  擔負排除地上物之責任，嗣後「花蓮海洋公園股份有限公司」始於八十八年二月間
  以新台幣四百萬元之高價，向竊佔前揭土地之何文騫、何文德購買渠等於前揭竊佔
  土地上所興建之建物（花蓮縣壽豐鄉鹽寮村福德一九五、一九七號）等情，有前開
  財政部國有財產局台灣北區辦事處花蓮分處財產北花二第八七六一一八四六號函及
  「花蓮海洋公園股份有限公司國有地讓售清冊」、「切結書」、「買賣合約書」附
  卷可稽（見原審卷第一三至二四頁）。被告所辯伊因恐將來獲得土地讓售後，地上
  物之排除不能解決，故爾預先洽購前揭違法建物，以免將來影響整體開發，如洽購
  不成，伊公司亦可及早修正開發範圍，伊不具故買贓物之犯意等情，衡情已非不可
  採信。
四次查，政府有關管理機關不僅未對竊佔國有土地之犯罪防杜於未然，又未能於發現
  竊佔犯罪後，及時將竊佔國有土地之犯罪者繩之以法，追回被竊佔使用之土地於後
  ，復不能展現公權力，為企業經營者排除經營障礙，甚且於「工商綜合區或山坡地
  開發範圍內國有土地合併開發案件處理要點」第六條訂立「．．．國有土地，如經
  第三人占用，其地上物之排除、補償等，應由申請開發人於價購取得土地後，自行
  解決」之鄉愿法規（見原審卷第七二頁正面），任令違法占用國有土地之犯罪者向
  合法企業經營者予取予求，此由原審共同被告何文騫、何文德竟得以四百萬元之高
  價出售渠等在竊佔國有土地上所興建之尋常建物可見一斑（見原審卷第九八至一○
  三頁現場彩色照片）。是「花蓮海洋公園股份有限公司」因缺乏政府公權力之奧援
  ，致其於前揭土地開發案件進行中，居於相對弱勢地位，至為明顯。依一般經驗法
  則，苟被告俟前揭土地讓售獲准後，始與竊佔土地之何文騫、何文德洽談購買地上
  建物事宜，何文騫、何文德二人顯然更是有恃無恐，堪見被告所辯伊深恐日後獲得
  讓售前開土地後，發生不能排除地上物之情形一節，確非無據。被告所辯伊確有必
  要提前向何文騫、何文德購買前開地上建物，伊購買該建物係出於預先排除申請讓
  售土地地上物之意思，並出於故買贓物之故意一節，確屬可信。
五原審失察，遽予論罪科刑，顯有未合，被告上訴意旨否認犯罪，為有理由，應予撤
  銷改判，諭知被告無罪之判決。
六據上論斷，應依刑事訴訟法第三百七十一條、第三百六十九條第一項前段、第三百
  六十四條、第三百零一條第一項前段，判決如主文。
本案經檢察官翟光軍到庭執行職務。
中      華      民      國    八十九    年     十二     月    二十六    日
                                    審判長法官  謝  志  揚
                                          法官  闕  銘  富
                                          法官  何  方  興
右正本證明與原本無異。
本件不得上訴。
                                         書記官  劉  妙  娘
中      華      民      國    八十九    年     十二     月    二十九    日


司法院資訊處製作；財團法人民間司法改革基金會備份。
